ACORDAO-COMPLETO-2406344

ACÓRDÃO 7322/2020 ATA 23/2020 - SEGUNDA CÂMARA

VISTOS, relatados e discutidos estes autos referentes à Tomada de Contas Especial instaurada pelo então Ministério do Desenvolvimento Social e Combate à Fome, em desfavor do Sr. Marcel Nunes de Farias, ex-prefeito do município de Prata-PB, em razão da não comprovação da boa e regular aplicação dos recursos repassados à conta dos Programas de Proteção Social Básica e de Proteção Social Especial, tendo em vista a omissão no dever de prestação de contas;
		ACORDAM os Ministros do Tribunal de Contas da União, reunidos em Sessão da 2ª Câmara, ante as razões expostas pelo relator, em:
9.1. com fulcro nos arts. 1º, inciso I, 16, inciso III, alínea "a", 19, parágrafo único, e 23, inciso III, da Lei 8.443/1992, julgar irregulares as contas do Sr. Marcel Nunes de Farias;
	9.2. aplicar ao referido responsável a multa prevista no art. 58, inciso I, da Lei 8.443/1992, no valor de R$ 10.000,00 (dez mil reais) , fixando-lhe o prazo de 15 (quinze) dias, a contar da notificação, para que comprove, perante o Tribunal, nos termos do art. 214, inciso III, do Regimento Interno/TCU, o recolhimento da dívida ao Tesouro Nacional, atualizada monetariamente desde a data do presente acórdão até a do efetivo recolhimento, se for paga após o vencimento, na forma da legislação em vigor;
	9.3. autorizar, desde logo, a cobrança judicial da dívida, caso não atendidas as notificações, nos termos do art. 28, inciso II, da Lei 8.443/1992;
		9.4. autorizar o pagamento parcelado da dívida, em até 36 (trinta e seis) parcelas mensais e consecutivas, nos termos do art. 26 da Lei 8.443/1992, c/c o art. 217 do Regimento Interno/TCU, fixando o vencimento da primeira parcela em quinze dias, a contar do recebimento da notificação do acórdão, e o das demais a cada trinta dias, devendo incidir sobre cada parcela os respectivos encargos, na forma prevista na legislação em vigor;
		9.5. alertar o responsável de que a falta de comprovação do recolhimento de qualquer parcela importará no vencimento antecipado do saldo devedor, nos termos do § 2º do art. 217 do Regimento Interno/TCU;
	9.6. remeter cópia da presente deliberação à Procuradoria Regional da República no Estado da Paraíba/PB, para as providências cabíveis, nos termos do § 7º, in fine, do art. 209 do Regimento Interno/TCU;
		9.7. dar ciência da presente deliberação ao responsável e ao Ministério da Cidadania.

Tomada de Contas Especial instaurada contra Marcel Nunes de Farias, ex-Prefeito do município de Prata/PB. Omissão na prestação de contas do Programa de Proteção Social Básica e Proteção Social Especial - PSB/PSE 2008 - Fundo Nacional de Assistência Social/ Ministério do Desenvolvimento Social e Combate à Fome-MDS.

Segunda Câmara

Município de Prata - PB.

3. Interessados/Responsáveis:
3.1. Interessado: Fundo Nacional de Assistência Social/Ministério da Cidadania.
3.2. Responsável: Marcel Nunes de Farias (XXX.876.564-XX), ex-prefeito.

13.1. Ministros presentes: Ana Arraes (Presidente), Aroldo Cedraz (Relator) e Raimundo Carreiro.
13.2. Ministro-Substituto convocado: Marcos Bemquerer Costa.
13.3. Ministro-Substituto presente: André Luís de Carvalho.

AROLDO CEDRAZ

Adoto como parte integrante do relatório a instrução elaborada no âmbito da Secretaria de Controle Externo de Tomada de Contas Especial (peça 75) , cuja proposta de encaminhamento contou com a anuência do escalão dirigente da referida unidade técnica (peças 76/77) :
"INTRODUÇÃO
Cuidam os autos de Tomada de Contas Especial instaurada pela Coordenação de Contabilidade do Ministério do Desenvolvimento Social e Combate à Fome - MDS, em desfavor do Sr. Marcel Nunes de Farias, ex-prefeito de Prata/PB, gestões 2005-2008 e 2009-2012, em razão da não comprovação da boa e regular aplicação dos recursos repassados ao município de Prata/PB, na modalidade fundo a fundo, à conta dos Programas de Proteção Social Básica (PSB) e Proteção Social Especial (PSE) , nos exercícios de 2008 e 2010, ante a omissão no dever de prestar contas. 
2.	Para a execução dos referidos programas, o Fundo Nacional de Assistência Social (FNAS) repassou ao município de Prata/PB, no exercício 2008, o montante de R$ 68.888,80, e em 2010, R$ 127.469,72, conforme as ordens bancárias constantes da peça 2, p. 42 e 54-56.
HISTÓRICO 
2.	O processo se encontra devidamente historiado na instrução acostada à peça 7 destes autos, ocasião em que foi proposta a citação do mencionado responsável em virtude da não comprovação da boa e regular gestão dos recursos repassados ante a omissão no dever de prestar contas. 
3.	Na instrução posterior (peça 20) , após o responsável não ter atendido ao chamamento para apresentar suas alegações de defesa, propôs-se que o mesmo fosse considerado revel e suas contas julgadas irregulares.
4.	No entanto, em seu Parecer (peça 22) , o Subprocurador-Geral junto a este Tribunal, Exmo. Sr. Lucas Rocha Furtado, apesar de anuir à proposta prolatada na peça 20, entendeu necessária a emissão de ressalvas quanto ao valor do débito, considerando que foram incluídos indevidamente no oficio citatório valores que perfazem o montante de R$ 14.832,67, atinentes a programas relacionados ao Índice de Gestão do Sistema Único de Assistência Social e Programa Bolsa Família, alterando o montante do débito para menor. O Sr. Subprocurador, ao final, considerou que tal providência não traria prejuízo à citação, já que a alteração se deu em benefício do ex-prefeito.
5.	Posteriormente, identificou-se no Serviço de Administração da Secex/PI documentação protocolada pelo responsável em 15/2/2018 que, por um lapso daquela subunidade, deixou-se de ser cadastrada no e-TCU tempestivamente (peças 23 a 31) , conforme teor do Despacho do Sr. Chefe do Serviço de Administração da Secex-PI, datado de 21/3/2018 (peça 40) .
6.	Em decorrência do referido Despacho, a documentação trazida pelo responsável foi anexada aos autos, mesmo extemporaneamente, à luz das determinações contidas na jurisprudência desta Corte de Contas.
7.	Na instrução anterior (peça 42) , efetuou-se análise das alegações defesa apresentadas, as quais foram rejeitadas. Ponderou-se, ainda, que a unidade técnica não dispunha de todos os elementos necessários para avaliar as contas relativas aos recursos repassados nos exercícios de 2008 e 2010 ao município de Prata/PB por força do PSB e PSE.
8.	Considerou-se, ainda, que é do FNAS a competência originária para análise e apreciação da referida prestação de contas, razão pela qual submeteu-se proposta de encaminhamento no sentido de remeter os presentes autos ao Exmo. Sr. Ministro Relator, para que determinasse o envio da documentação apresentada pelo responsável, constante das peças 23 a 39, ao FNAS, fixando-lhe prazo para remessa a este Tribunal do parecer conclusivo sobre a conformidade das contas dos recursos repassados pelo Fundo ao município de Prata/PB, nos exercícios de 2008 e 2010, na modalidade fundo a fundo, para execução de ações relativas aos Programas de Proteção Social Básica - PSB e de Proteção Social Especial - PSE.
9.	A proposta supra contou com a anuência do titular da unidade técnica (peça 44) , bem como do MP/TCU (peça 45) .
10.	 Foi prolatado, então, o Acórdão 11396/2018-TCU-Segunda Câmara (peça 46) , que determinou ao FNAS que remetesse, no prazo de 60 dias, parecer conclusivo sobre a conformidade da aplicação dos recursos repassados pelo FNAS o município de Prata/PB, nos exercícios de 2008 e 2010, na modalidade fundo a fundo, para execução de ações relativas aos Programas PSB e PSE.
11.	 Por meio do Ofício 1673/2018 - TCU/SECEX-PI, de 4/12/2018 (peça 48, v. AR à peça 49) , efetuou-se diligência com o fim de cumprir a determinação acima.
12.	Inicialmente, o FNAS encaminhou Ofício 175/2019/MC/SE/SEGFT/DEFNAS/ CGPC/COMON, de 14/3/2019 (peça 50, p. 1-3) , contendo, em anexo, cópia da Nota Técnica 150/2019 (peça 50, p. 9-12) , com parecer conclusivo referente ao exercício de 2008, tendo como base a documentação encaminhada.
13.	 Posteriormente, por meio do Ofício 175/2019/MC/SE/SEGFT/DEFNAS/ CGPC/ COMON, de 26/4/2019 (peça 51, p. 1-2) , encaminhou cópia da Nota Técnica 612/2019 (peça 51, p. 7-9) , com parecer conclusivo referente ao exercício de 2010.
14.	Transcreve-se, a seguir, trecho da seção "exame técnico" da instrução anterior (peça 55) , contendo síntese da análise da documentação efetuada pelo FNAS:
PSB/PSE 2008
16.	 Conforme Nota Técnica 150/2019 (peça 50, p. 9-12) , a documentação encaminhada de forma extemporânea recebeu análise do FNAS, conforme detalhado a seguir.
Serviços Sócio Educativos do Peti/PSE MC Erradicação do Trabalho Infantil - Jornada Urbana - Conta nº 19.166-3  
17.	 Foi repassado ao município o valor de R$ 24.360,00 para a execução dos serviços.
18.	 A documentação apresentada a título de prestação de contas compõe-se de Ata do Conselho Municipal de Assistência Social, cópia de extratos bancários, notas de empenho, notas fiscais, recibos, entre outros, as quais foram identificadas no item 15 desta instrução. 
19. Dentre a documentação apresentada, foram identificadas despesas não comprovadas, para as quais faltou apresentar nota de empenho, nota fiscal, cheque e/o recibo, conforme abaixo indicado:
	Data
	Documento
	Valor (R$) 

	2/1/2008
	850074
	6.862,60 (peça 25, p. 55) 

	26/6/2008
	850081
	200,00 (peça 25, p. 60) 

	29/8/2008
	850090
	175,75 (peça 25, p. 62) 

	9/10/2008
	850096
	297,00 (peça 25, p. 64) 

	3/11/2008
	850100
	492,00 (peça 25, p. 65) 

	Total
		8.027,35

 A Coordenação Geral de Prestação de Contas (CGPC) entendeu que, a partir da documentação encaminhada, não foi possível evidenciar o nexo de causalidade entre as despesas efetuadas e os recursos dos Serviços Sócio Educativos do PETI/PSE MC Erradicação do Trabalho Infantil - Jornada Urbana no que tange ao valor de R$ 8.027,35, montante esse que deve ser impugnado.
Piso Básico de Transição - Conta nº 19.168-X 
21.	 Foi repassado ao município o valor de R$ 14.088,80 para a execução dos serviços (peça 25, p. 51) .
22.	 A documentação apresentada a título de prestação de contas compõe-se de Ata do Conselho Municipal de Assistência Social, cópia de extratos bancários, notas de empenho, notas fiscais, recibos, entre outros, as quais foram identificadas no item 15 desta instrução. 
23.	 Dentre a documentação apresentada, foram identificadas despesas inelegíveis e despesas não comprovadas, conforme abaixo indicado:
	Despesas inelegíveis

	Data
	Cheque
	Valor (R$) 
	Documento
	Despesa
	Localização

	11/9/2008
	850052
	1.500,00
	NE nº 1982
	Valor empenhado para a aquisição de materiais de limpeza destinados à sede da Prefeitura, acarretando desvio de finalidade
	Extrato (peça 26, p. 77) , NE (peça 26, p. 37) 

	Total 
	1.500,00
			
	Despesas não comprovadas

	Data
	Documento
	Valor (R$) 

	2/1/2008
	Cheque 850042
	2.604,24 (peça 26, p. 69) 

	8/8/2008
	Cheque 850052
	1.500,00 (peça 26, p. 76) 

	11/12/2008
	Cheque 850057
	630,00 (peça 26, p. 80) 

	Total
	4.734,24

24.	 A Coordenação Geral de Prestação de Contas (CGPC) entendeu que, a partir da documentação encaminhada, não foi possível evidenciar o nexo de causalidade entre as despesas efetuadas e os recursos repassados no total de R$ 4.734,24. Verificou-se, ainda, desvio de finalidade na aplicação de R$ 1.500,00.
Piso Básico Fixo - Conta nº 21.967-3 (peça 35. Fl. 35/41
25.	 Foi repassado ao município o valor de R$ 27.000,00 para a execução dos serviços.
26. A documentação apresentada a título de prestação de contas compõe-se de Ata do Conselho Municipal de Assistência Social, cópia de extratos bancários, notas de empenho, notas fiscais, recibos, entre outros, identificadas no item 15 desta instrução.
27.Dentre a documentação apresentada, foram identificadas despesas não comprovadas, conforme abaixo indicado:
	Data
	Documento
	Valor (R$) 

	10/10/2008
	Cheque nº 850003
	1.092,22 (peça 27, p. 39) 

	Total
		1.092,22

PSB/PSE 2010
28.	 Conforme Nota Técnica 612/2019, a documentação encaminhada de forma extemporânea recebeu análise do FNAS.
29.	 A CGPC considerou que a documentação recebida sana parcialmente as pendências, uma vez que foram constatadas a realização de despesas com finalidade diversa da permitida pela legislação, bem como realização de despesas sem comprovação, conforme detalhado abaixo:
	Despesas Inelegíveis - PVMC - Ag. 0229, CC. 23.154-1, referente à aquisição de alimentos (frutas e verduras) e mercadorias (jogos) para as escolas do município

	Data
	Documento
	Valor original (R$) 
	Evidências

	23/2/2010
	Nota Fiscal 914655
	836,00
	Extrato (peça 30, p. 86) , NE (peça 30, p. 113) , recibo (peça 30, p. 115) , NF (peça 30, p. 116) 

	18/10/2010
	Nota Fiscal 01258
	520,00
	Extrato (peça 30, p. 82) , NE (peça 30, p. 141) , cheque (peça 30, p. 142) , recibo (peça 30, p. 143) , NF (peça 30, p. 144) 

	Total
	1.356,00
	
	Gastos sem comprovação - PBF - Ag. 0229, CC. 21967-3

	Data
	Documento
	Valor original (R$) 
	Localização

	7/1/2010
	Cheque 850.092
	58,20
	Extrato (peça 29, p. 85) 

	2/6/2010
	Cheque 850.111
	423,80
	Extrato (peça 29, p. 91) 

	Total
	482,00
	
15.	 Na instrução anterior (peça 55) , considerando que a irregularidade se fundamenta não somente na omissão no dever de prestar contas, mas também na não comprovação da boa e regular utilização dos recursos repassados, uma vez que o responsável, após o envio da documentação, não logrou comprovar a utilização de parte dos recursos, razão pela qual entendeu-se cabível a realização de nova citação para que o mesmo apresentasse alegações de defesa para a não comprovação da boa e regular aplicação do montante de R$ 14.335,81, conforme apurado nos parágrafos 19, 23, 27 e 29 daquela instrução, que se deu nos seguintes termos:
5.1. realizar a citação, nos termos dos arts. 10, § 1º, e 12, inciso I e II, da Lei 8.443, de 16/7/1992 c/c o art. 202, inciso I e II, do Regimento Interno, do responsável a seguir elencado, para que no prazo de 15 (quinze) dias, contados a partir da ciência da citação, apresente alegações de defesa ou recolha aos cofres do Fundo Nacional de Assistência Social - FNAS as quantias abaixo indicadas, atualizadas monetariamente a partir das respectivas datas até a do efetivo recolhimento, abatendo-se na oportunidade as quantias eventualmente ressarcidas, na forma da legislação em vigor, em decorrência dos seguintes fatos:
5.1.1. Responsável: Marcel Nunes de Farias, CPF XXX.876.564-XX, ex-prefeito do município de Prata/PB, nas gestões 2005-2008 e 2009-2012, residente e domiciliado na Fazenda Boa Vista dos Nunes, s/n, Casa, Zona Rural, em Prata/PB - peça 5. 
a)	Ato impugnado: não comprovação da boa e regular aplicação dos recursos repassados ao município de Prata/PB, na modalidade fundo a fundo, à conta dos Programas de Proteção Social Básica - PSB e Proteção Social Especial - PSE, ambos vinculados ao Fundo Nacional de Assistência Social - FNAS, no âmbito do Sistema Único de Assistência Social, nos exercícios de 2008 e 2010, em face da omissão no dever de prestar contas, conforme Notas Técnicas 1632/2015, peça 2, p. 4-8 e 761/2015 - peça 2, p. 16-22.  
b) 	Débito:
b.1 Quantificação do débito:
Exercício de 2008
	Data
	Valor - R$

	1º/7/2008
	4.500,00

	12/8/2008
	4.500,00

	4/9/2008
	4.500,00

	17/10/2008
	4.500,00

	7/11/2008
	4.500,00

	19/12/2008
	4.500,00

	19/2/2008
	1.280,80

	1º/4/2008
	1.280,80

	22/4/2008
	1.280,80

	8/5/2008
	1.280,80

	24/6/2008
	1.280,80

	2/7/2008
	1.280,80

	8/8/2008
	1.280,80

	4/9/2008
	1.280,80

	3/12/2008
	1.280,80

	23/12/2008
	1.280,80

	30/12/2008
	1.280,80

	21/2/2008
	2.540,00

	20/3/2008
	2.540,00

	18/4/2008
	2.500,00

	15/5/2008
	2.420,00

	11/6/2008
	2.420,00

	1º/7/2008
	2.420,00

	15/8/2008
	2.400,00

	10/9/2008
	2.400,00

	13/10/2008
	2.380,00

	12/11/2008
	2.340,00

	25/2/2008
	440,00

	22/12/2008
	3.000,00

Exercício de 2010
	Data
	Valor - R$

	25/2/2010
	25,00

	29/3/2010
	1.512,85

	26/4/2010
	1.544,45

	7/5/2010
	1.483,23

	17/5/2010
	1.511,25

	12/7/2010
	1.515,15

	23/9/2010
	1.515,15

	30/9/2010
	1.515,15

	10/11/2010
	1.515,15

	10/11/2010
	1.515,15

	31/12/2010
	1.205,14

	19/1/2010
	4.500,00

	4/3/2010
	4.500,00

	16/3/2010
	4.500,00

	22/4/2010
	4.500,00

	19/5/2010
	4.500,00

	17/6/2010
	4.500,00

	15/7/2010
	4.500,00

	27/8/2010
	4.500,00

	17/9/2010
	4.500,00

	25/10/2010
	4.500,00

	12/11/2010
	4.500,00

	30/12/2010
	4.500,00

	2/2/2010
	1.280,80

	5/3/2010
	1.000,00

	24/3/2010
	1.000,00

	12/4/2010
	1.000,00

	13/5/2010
	1.000,00

	14/6/2010
	1.000,00

	14/7/2010
	1.000,00

	6/8/2010
	1.000,00

	9/9/2010
	1.000,00

	13/10/2010
	1.000,00

	9/11/2010
	1.000,00

	9/12/2010
	1.000,00

	14/1/2010
	1.256,25

	29/1/2010
	1.256,25

	25/4/2010
	1.256,25

	3/5/2010
	1.256,25

	3/5/2010
	1.256,25

	24/5/2010
	1.256,25

	30/6/2010
	1.256,25

	14/7/2010
	1.256,25

	23/8/2010
	1.256,25

	20/9/2010
	1.256,25

	25/10/2010
	1.256,25

	2/12/2010
	1.256,25

	30/12/2010
	1.256,25

	15/1/2010
	2.500,00

	24/2/2010
	2.500,00

	25/3/2010
	2.500,00

	14/4/2010
	2.500,00

	13/5/2010
	2.500,00

	11/6/2010
	2.500,00

	7/7/2010
	2.500,00

	11/8/2010
	2.500,00

	23/9/2010
	2.500,00

	14/10/2010
	2.500,00

	17/11/2010
	2.500,00

	30/12/2010
	2.500,00

c)	 Dispositivos violados: Arts. 70 da Constituição Federal, 93 do Decreto-lei 200, de 25/2/1967, 8º e 9º da Portaria MDS 459, de 9/9/2005 e 6º da Portaria MDS 625, de 10/8/2010.
16.	 A proposta supra contou com a anuência da unidade técnica, conforme pronunciamento à peça 57.
17.	 Por meio do Ofício 8100/2019 - TCU/Secex-TCE, de 10/9/2019 (peça 58, v. AR à peça 60) , efetuou-se a citação proposta.
18.	 Foi solicitada a prorrogação de prazo para apresentação de alegações de defesa (peça 62) , tendo referido pleito sido deferido (peça 61) .
EXAME TÉCNICO
19.	 O Sr. Marcel Nunes de Farias apresentou alegações de defesa (peça 63) e encaminhou a documentação acostada às peças 64-73) .
Das alegações de defesa
Argumento 1
20.	 Informa que enfrentou inúmeros percalços para conseguir levantar a documentação junto à gestão atual e também os extratos na agência bancária responsável pelas contas do município de Prata/PB, no caso o Banco do Brasil, agência Monteiro/PB, daí a demora em atender a notificação no prazo, o que ocasionou os pedidos de dilação de prazo.
Análise
21.	 Em homenagem aos princípios do contraditório e ampla defesa, as prorrogações de prazo solicitados foram deferidas, de modo que o defendente pudesse colacionar os documentos necessários para se defender dos fatos imputados, permitindo, assim, o prosseguimento da análise dos argumentos e documentos apresentados.
Argumento 2
22. Esclarece que, conforme consta no processo, os demonstrativos dos anos de 2008 e 2010 foram encaminhados ao MDS, mas que não havia a autenticação à época pelo Conselho.
Análise
23.	O encaminhamento do Demonstrativo Sintético Anual da Execução Físico-Financeira ao Conselho de Assistência Social está previsto no art. 8º da Portaria MDS 459/2005 e art. 6º da Portaria MDS 625/2010. Entretanto, o gestor não apresentou nenhum argumento quanto ao motivo pelo qual deixou de encaminhar referido documento ao CMAS.
Argumento 3
24.	Informa que seu mandato findou em 2012 e o gestor sucessor recebeu todas as notificações para encaminhar os documentos solicitados e não o fez.
Análise
25.	O fato de o sucessor não ter porventura encaminhado alguma documentação solicitada pelo órgão repassador não altera o fato de que cumpre ao defendente comprovar a boa e regular execução dos recursos repassados, uma vez que, na execução da despesa pública, o ônus de comprovar a aplicação dos recursos recai sobre o gestor, conforme se verifica nos Acórdão 1577/2014-TCU-Segunda Câmara, rel. André de Carvalho; 6.716/2015-TCU-1ª Câmara, rel. Augusto Sherman; 9.254/2015-TCU-2ª Câmara, rel. Ana Arraes; 9.820/2015-TCU-2ª Câmara, rel. Raimundo Carreiro; e 659/2016-TCU-2a Câmara, rel. Marcos Bemquerer. 
Argumento 4
26.	Quanto ao item 19 da instrução anterior, encaminha, em anexo, cópia dos documentos comprobatórios, tais como notas de empenho, notas fiscais, recibos e cópias de cheques.
Análise
27.	As despesas anteriormente consideradas não comprovadas estão enumeradas na tabela abaixo. Ante o encaminhamento de documentos comprobatórios das mesmas, entende-se pelo acolhimento das alegações de defesa quanto a este item, desconsiderando-se do cômputo do débito os valores a seguir:
	Data
	Documento
	Valor (R$) 
	Evidências

	2/1/2008
	850074
	6.862,60 (peça 25, p. 55) 
	Nota de empenho 2850 (peça 64, p. 1) , cópia do cheque 850074 (peça 64, p. 2) , recibo (peça 64, p. 3) , nota fiscal 6639 (peça 64, p. 4) , nota de empenho 2851 (peça 64, p. 5) , recibo (peça 64, p. 6) e nota fiscal 6641 (peça 64, p. 7) 

	26/6/2008
	850081
	200,00 (peça 25, p. 60) 
	Nota de empenho 1310 (peça 65, p. 1) , cópia de cheque (peça 65, p. 1) , cópia do cheque 850081 (peça 65, p. 2) , recibo (peça 65, p. 3) e nota fiscal 4 (peça 65, p. 4) 

	29/8/2008
	850090
	175,75 (peça 25, p. 62) 
	Nota de empenho 1832 (peça 66, p. 1) , cópia do cheque 850090 (peça 66, p. 2) , nota fiscal 1794 (peça 66, p. 3) , recibo (peça 66, p. 4) 

	9/10/2008
	850096
	297,00 (peça 25, p. 64) 
	Nota de empenho (peça 67, p. 1) , cheque 850096 (peça 67, p. 2) , recibo (peça 67, p. 3) 

	3/11/2008
	850100
	492,00 (peça 25, p. 65) 
	Nota de empenho (peça 68, p. 1) , cópia do cheque 850100 (peça 68, p. 2) , recibo (peça 68, p. 3) , nota fiscal 20 (peça 68, p. 4) 

	Total
		8.027,35
	
Argumento 5
28.	 Quanto ao item 23 da instrução anterior, alega que, muito embora conste no histórico do empenho que os produtos eram destinados à sede da prefeitura, tal ocorrência se deveu ao fato de a prefeitura ser pequena e todas as aquisições serem destinadas ao almoxarifado, que fica no prédio sede, e de lá são destinadas ao órgão de origem, e a prova disso é a cópia do cheque que informa a fonte de recursos e o fornecedor que tinha ganho a licitação para fornecimento à Secretaria de Ação Social da Municipalidade.
Análise
29.	 Quanto à despesa realizada com desvio de finalidade, no valor de R$ 1.500,00, cabível lembrar que o débito não foi imputado ao defendente, mas ao município, razão pela qual deixaremos de tecer maiores considerações sobre a questão.
Argumento 6
30.	 O defendente informa o encaminhamento de cópia dos documentos comprobatórios, tais como notas de empenho, notas fiscais, recibos e cópias de cheques, referentes às despesas consideradas não comprovadas (peça 69) .
Análise
31.	 As despesas anteriormente consideradas não comprovadas estão enumeradas na tabela abaixo. Ante o encaminhamento de documentos comprobatórios das mesmas, entende-se pelo acolhimento das alegações de defesa quanto a este item, desconsiderando-se do cômputo do débito os valores a seguir:
	Data
	Documento
	Valor (R$) 
	Evidências

	2/1/2008
	Cheque 850042
	2.604,24 (peça 26, p. 69) 
	Nota de empenho 2848 (peça 69, p. 1) , cheque 850042 (peça 69, p. 2) , recibo (peça 69, p. 3) , nota fiscal 6637 (peça 69, p. 4) , nota de empenho 2849 (peça 69, p. 5) , recibo (peça 69, p. 6) , nota fiscal 6640 (peça 69, p. 7) 

	8/8/2008
	Cheque 850052
	1.500,00 (peça 26, p. 76) 
	Nota de empenho 1982 (peça 70, p. 1) , cópia do cheque 850052 (peça 70, p. 2) , recibo (peça 70, p. 3) , nota fiscal 7144 (peça 70, p. 4) 

	11/12/2008
	Cheque 850057
	630,00 (peça 26, p. 80) 
	Nota de empenho 2494 (peça 71, p. 1) , cópia do cheque 850057 (peça 71, p. 2) , recibo (peça 71, p. 3) , nota fiscal 824688 (peça 71, p. 5) 

	Total
	4.734,24
	
Argumento 7
32.	Quanto ao item 27 da instrução anterior, o defendente informa o encaminhamento de cópia dos documentos comprobatórios, tais como notas de empenho, notas fiscais, recibos e cópias de cheques, referentes às despesas consideradas não comprovadas (peça 72) .
Análise
33.	A despesa anteriormente considerada não comprovada está referenciada na tabela abaixo. Ante o encaminhamento de documentos comprobatórios da mesma, entende-se pelo acolhimento das alegações de defesa quanto a este item, desconsiderando-se do cômputo do débito os valores a seguir:
	Data
	Documento
	Valor (R$) 
	Evidências

	10/10/2008
	Cheque 850003
	1.092,22
	Nota de empenho 1963 (peça 72, p.1) , cheque 850003 (peça 71, p. 2) , recibo (peça 71, p. 3) , nota fiscal 2897 (peça 71, p. 5) 

	Total
		1.092,22

Argumento 8
34.	 Quanto ao item 29 da instrução anterior, alega que, muito embora conste no histórico do empenho que os produtos eram destinados às escolas do município, tal fato ocorreu devido a um erro quando da emissão do empenho, pois dentre as escolas estavam a creche infantil, o Peti, dentre outros, cuja despesa era permitida pela legislação, não tendo ocorrido o desvio de finalidade, já que os produtos foram adquiridos e entregues na Secretaria de Ação Social do município.
Análise
35.	 Quanto à despesa realizada com desvio de finalidade, no valor de R$ 1.356,00, cabível lembrar que o débito não foi imputado ao defendente, mas ao município, razão pela qual deixaremos de tecer maiores considerações sobre a questão.
Argumento 9
36.	 Ainda quanto ao item 29 da instrução anterior, o defendente informa o encaminhamento de cópia dos documentos comprobatórios, tais como notas de empenho, notas fiscais, recibos e cópias de cheques, referentes às despesas consideradas não comprovadas (peça 73) .
Análise
37.	 A despesa anteriormente considerada não comprovada está referenciada na tabela abaixo. Ante o encaminhamento de documentos comprobatórios referentes ao dispêndio no valor de R$ 423,80, entende-se pelo acolhimento das alegações de defesa quanto a este item, desconsiderando-se do cômputo do débito referida quantia, permanecendo o débito no valor de R$ 58,20.
	Data
	Documento
	Valor (R$) 
	Evidências

	7/1/2010
	Cheque 850.092
	58,20
	Não apresentadas

	2/6/2010
	Cheque 850.111
	423,80
	Nota de empenho 559 (peça 73, p.2) , nota fiscal 381 (peça 73, p. 3) 

	Total
		482,00

Argumento 10
38.	 Argumenta que, quanto às atas solicitadas, já anexadas aos autos, foram autenticadas com selo digital, sendo que a ata da Primeira Reunião do Conselho Municipal de Assistência Social de Prata/PB, realizada em 16/1/2018, que aprovou sem ressalvas os demonstrativos financeiros sintéticos dos anos de 2008 e 2010, referendando, portanto, os demonstrativos contidos no Suasweb que não estavam autenticados.
Análise
39.	 O referido argumento já foi objeto de análise por ocasião de alegações de defesa anteriormente apresentadas (v. instrução à peça 42) . Transcreve-se, abaixo, trecho da análise efetuada:
6.1. De se notar, relativamente à extemporaneidade da apresentação de documentos a título de prestação de contas, conforme citado no subitem 3, retro, que o Regimento Interno do Tribunal é claro ao definir que a apresentação de documentos comprobatórios de despesas, extemporaneamente, não é suficiente para elidir a irregularidade caracterizada pela omissão no dever de prestar contas, salvo se acompanhada de justificativas plausíveis como atenuante para tal conduta, conforme disposto no seu art. 209, § 4º, transcrito abaixo:  
§ 4º Citado o responsável pela omissão de que trata o inciso I, bem como instado a justificar a omissão, a apresentação posterior das contas, sem justificativa para a falta, não elidirá a respectiva irregularidade, podendo o débito ser afastado caso a documentação comprobatória das despesas esteja de acordo com as normas legais e regulamentares e demonstre a boa e regular aplicação dos recursos, sem prejuízo da cominação da multa prevista no inciso I do art. 268. 
6.2. Nessa hipótese, a manutenção da irregularidade fundamenta-se na omissão no dever de prestar contas (art. 16, inciso III, alínea "a", da Lei 8.443/1992) e a conduta enseja, ainda, aplicação da multa prevista no art. 58, inciso I, da Lei Orgânica/TCU, conforme parágrafo único do art. 19 do mesmo normativo. Esse entendimento está amparado nos Acórdão 621/2014-TCU-Primeira Câmara, 5.137/2014-TCU-2ª Câmara, 855/2015-TCU-Plenário, 4.887/2015-TCU-1ª Câmara e 9.810/2015-TCU-2ª Câmara.
6.2.1. Desse modo, ainda que a documentação apresentada fora do prazo demonstre a correta aplicação dos recursos, a irregularidade pela omissão persiste tendo em vista ter restado ausente justificativa plausível para a conduta verificada, cabendo, em momento oportuno, propor julgar irregulares as contas do responsável e aplicação de multa.
40. Mantem-se o entendimento no sentido de que a apresentação das atas de maneira extemporânea não ilide a irregularidade apontada, devendo as alegações de defesa quanto a este ponto serem rejeitadas.
Argumento 11
41.	 Argumenta que, quanto à alegada existência de débito imputado ao defendente (TC Processo 034.937/2014-5) , foi apresentado recurso de reconsideração comprovando a aprovação da prestação de contas do convênio e também de sua conclusão pelo órgão técnico da Funasa, requerendo prova emprestada, se for o caso.
Análise
42.	 O mencionado processo, TC Processo 034.937/2014-5, trata de irregularidades referentes ao Convênio 2.209/2006 (Siafi 573797) , portanto, objeto diverso da TCE em tela.
43.	 Quanto ao pedido de prova emprestada, a produção de prova pelo responsável prescinde de autorização desta Corte de Contas, de modo que caberia ao recorrente, nesta etapa processual, a iniciativa de carrear aos autos todos os meios de prova lícitos que favorecessem a sua defesa.
44.	 Assim, as alegações de defesa apresentadas quanto a este ponto não merecem ser acolhidas.
Argumento 12
45.	Alega que, muitas vezes, o prefeito responde a processos de TCE e outros em razão da desídia de servidores que são responsáveis pela prestação de contas do convênio no prazo e não o fazem e que mesmo o prefeito fiscalizando todas as ações, o que ocorreu não se deveu, neste caso, a dolo ou má-fé.
Análise
46.	 Ainda que restasse comprovada alguma responsabilidade de outro servidor, o que aparentemente não foi o caso, visto que não há nos autos elementos que apontem nesse sentido, responderia o defendente pela culpa in eligendo e pela culpa in vigilando, pois caberia ao Sr. Marcel Nunes de Farias comprovar a boa e regular aplicação dos recursos repassados, zelando pelo envio tempestivo da prestação de contas.
47.	 Além disso, para que reste configurada a responsabilidade do agente, não é essencial que o mesmo tenha agido com má-fé ou dolo, bastando que reste configurada a culpa do mesmo. Restou caracterizada, portanto, a culpa do defendente, que agiu de forma negligente ao não cuidar para que a prestação de contas fosse devidamente encaminhada. 
48.	 Com relação à natureza da responsabilização deste Tribunal, tem-se que "a responsabilidade dos jurisdicionados perante o TCU é de natureza subjetiva, caracterizada mediante a presença de simples culpa stricto sensu, sendo desnecessária a caracterização de conduta dolosa ou má-fé do gestor para que este seja responsabilizado" (Acórdão 9004/2018-TCU-Primeira Câmara, relator: Bruno Dantas) . No mesmo sentido, "a responsabilidade dos gestores perante o TCU é de natureza subjetiva, podendo se originar de conduta comissiva ou omissiva, dolosa ou culposa, cujo resultado seja a violação dos deveres impostos pelo regime de direito público aplicável àqueles que administram recursos da União ou, ainda, aos que, sem deter essa condição, causarem prejuízos aos cofres públicos" (Acórdão 6660/2015-TCU-Segunda Câmara, relator: Augusto Nardes) .
49. Entende-se, portanto, que as alegações de defesa merecem ser rejeitadas quanto a este ponto.
Argumento 13
50.	Alega que, durante sua gestão, teve todas as prestações de contas anuais aprovadas pelo Tribunal de Contas do Estado da Paraíba (2007-2012) .
Análise
51.	 Conforme jurisprudência deste Tribunal, a aprovação das contas da gestão municipal por Tribunal de Contas local não afasta a competência constitucional do TCU para o julgamento dos processos de tomada de contas especial instaurados em face da ocorrência de danos ao erário da União. Nesse sentido são os Acórdão 4632/2015-TCU-Primeira Câmara, 4718/2018 - Segunda Câmara, 3196/2017 - Segunda Câmara.
52.	 Entende-se, portanto, que as alegações de defesa apresentadas quanto a este item não merecem ser acolhidas.
Do pedido
53.	 O defendente requer que a prestação de contas do PSB/PSE 2008 e 2010 sejam julgadas regulares, sem imputação de qualquer débito ou multa.
Análise
54.	 Conforme análise das alegações de defesa efetuada nos itens anteriores, entende-se pelo afastamento do débito referente às despesas suportadas por documentos comprobatórios, remanescendo um débito no valor de R$ 58,20 (v. item 37) , o qual deve ser desprezado, considerando o disposto no art. 2º da Portaria AGU 377/2011, que prevê que 
os órgãos da Procuradoria-Geral da União ficam autorizados a não propor ações, a não interpor recursos, assim como a desistir das ações e dos respectivos recursos, quando o valor atualizado de créditos da União, relativos a um mesmo devedor, for igual ou inferior a 10.000,00.
55.	 Quanto ao julgamento pela regularidade das contas, destaca-se que o Regimento Interno do Tribunal é claro ao definir que a apresentação de documentos comprobatórios de despesas, extemporaneamente, não é suficiente para elidir a irregularidade caracterizada pela omissão no dever de prestar contas, salvo se acompanhada de justificativas plausíveis como atenuante para tal conduta, conforme disposto no seu art. 209, § 4º, transcrito abaixo:  
§ 4º Citado o responsável pela omissão de que trata o inciso I, bem como instado a justificar a omissão, a apresentação posterior das contas, sem justificativa para a falta, não elidirá a respectiva irregularidade, podendo o débito ser afastado caso a documentação comprobatória das despesas esteja de acordo com as normas legais e regulamentares e demonstre a boa e regular aplicação dos recursos, sem prejuízo da cominação da multa prevista no inciso I do art. 268. 
56.	 Nessa hipótese, a manutenção da irregularidade fundamenta-se na omissão no dever de prestar contas (art. 16, inciso III, alínea "a", da Lei 8.443/1992) e a conduta enseja, ainda, aplicação da multa prevista no art. 58, inciso I, da Lei Orgânica/TCU, conforme parágrafo único do art. 19 do mesmo normativo. Esse entendimento está amparado nos Acórdão 621/2014-TCU-Primeira Câmara, 5.137/2014-TCU-2ª Câmara, 855/2015-TCU-Plenário, 4.887/2015-TCU-1ª Câmara e 9.810/2015-TCU-2ª Câmara.
57.	 Desse modo, ainda que a documentação apresentada fora do prazo demonstre a correta aplicação dos recursos, a irregularidade pela omissão persiste, tendo em vista ter restado ausente justificativa plausível para a conduta verificada, cabendo julgar irregulares as contas do responsável e aplicando-lhe a multa prevista no art. 58, I, da LOTCU.
58.	 Conforme análise feita na instrução anterior (peça 55) , do valor imputável ao município, R$ 1.500,00 são referentes à despesa ocorrida em 11/9/2008, tendo transcorrido, portanto, mais de dez anos entre a data de ocorrência do dano e a primeira notificação, conforme previsto no ato 6º, II, da IN TCU 71/2012, como hipótese em que fica dispensada a instauração de tomada de contas especial. Tal situação, aliada ao baixo montante do débito remanescente, de R$ 1.356,00, e ao fato de não ter se verificado a existência de débito imputável ao município de Prata/PB em outros processos em trâmite no TCU, justificaria a dispensa da citação do mesmo, a título de racionalização administrativa e economia processual, com vistas a evitar que o custo da cobrança seja superior ao valor da importância a ser ressarcida, o arquivamento do processo, com fundamento no art. 93 da Lei 8.443/1992, nos arts. 169, inciso VI, e 213 do RI/TCU c/c os arts. 6º, inciso I, e 19 da IN/TCU 71/2012.
Prescrição da Pretensão Punitiva
59.	 Vale ressaltar que a pretensão punitiva do TCU, conforme Acórdão 1441/2016-TCU-Plenário, Relator: Benjamin Zymler, que uniformizou a jurisprudência acerca dessa questão, subordina-se ao prazo geral de prescrição indicado no art. 205 do Código Civil, que é de dez anos, contado da data de ocorrência da irregularidade sancionada, nos termos do art. 189 do Código Civil, sendo este prazo interrompido pelo ato que ordenar a citação, a audiência ou a oitiva do responsável.
No caso em exame, não ocorreu a prescrição, uma vez que a liberação dos recursos se deu entre 2/1/2008 e 2/6/2010, e o ato de ordenação da citação ocorreu em 23/6/2017 (peça 9) .
CONCLUSÃO
61.	 Em face da análise promovida nos itens 20-57 da seção "Exame Técnico", propõe-se rejeitar parcialmente as alegações de defesa apresentadas pelo Sr. Marcel Nunes Farias, uma vez que não foram suficientes para sanear as irregularidades a ele atribuídas. 
62.	Os argumentos de defesa e documentos apresentadas lograram afastar parte do débito imputado, remanescendo apenas a quantia de R$ 58,20 sem comprovação. Ademais, inexistem nos autos elementos que demonstrem sua boa-fé ou a ocorrência de outros excludentes de culpabilidade. Desse modo, suas contas devem, desde logo, ser julgadas irregulares, nos termos do art. 202, § 6º, do Regimento Interno/TCU, procedendo-se à sua condenação em débito e à aplicação da multa prevista no art. 58 da Lei 8.443/1992. 
PROPOSTA DE ENCAMINHAMENTO
Diante do exposto, submetemos os autos à consideração superior, propondo ao Tribunal:
rejeitar as alegações de defesa apresentadas pelo Sr. Marcel Nunes de Farias (CPF XXX.876.567-XX) ;
julgar irregulares, nos termos dos arts. 1º, inciso I, 16, inciso III, alínea "a", da Lei 8.443/1992, c/c os arts. 19 e 23, inciso III, da mesma Lei, e com arts. 1º, inciso I, 209, inciso I, 210 e 214, inciso III, do Regimento Interno/TCU, as contas da Sr. Marcel Nunes de Farias (CPF XXX.876.567-XX) ;
aplicar ao Sr. Marcel Nunes de Farias (CPF XXX.876.567-XX) , a multa prevista no art. 58, inciso I, da Lei 8.443/1992 c/c o art. 267 do Regimento Interno, com a fixação do prazo de quinze dias, a contar da notificação, para comprovar, perante o Tribunal (art. 214, inciso III, alínea "a", do Regimento Interno) , o recolhimento da dívida aos cofres do Tesouro Nacional, atualizada monetariamente desde a data do acórdão até a do efetivo recolhimento, se for paga após o vencimento, na forma da legislação em vigor;
d) autorizar, desde logo, a cobrança judicial da dívida, caso não atendidas as notificações, na forma do disposto no art. 28, inciso II, da Lei 8.443/1992;
autorizar também, desde logo, se requerido, com fundamento no art. 28, inciso I, da Lei 8.443, de 1992, c/c o art. 217, §§ 1º e 2º do Regimento Interno do TCU, o parcelamento da (s) dívida (s) em até 36 parcelas, incidindo, sobre cada parcela, corrigida monetariamente, os correspondentes acréscimos legais, fixando-lhe o prazo de quinze dias, a contar do recebimento da notificação, para comprovar, perante o Tribunal, o recolhimento da primeira parcela, e de trinta dias, a contar da parcela anterior, para comprovar os recolhimentos das demais parcelas, devendo incidir, sobre cada valor mensal, atualizado monetariamente, os juros de mora devidos, no caso do débito, na forma prevista na legislação em vigor, alertando o responsável de que a falta de comprovação do recolhimento de qualquer parcela importará o vencimento antecipado do saldo devedor, nos termos do § 2º do art. 217 do Regimento Interno deste Tribunal; 
enviar cópia do Acórdão a ser prolatado, bem como do Relatório e do Voto que o fundamentarem à Procuradoria da República no Estado da Paraíba, nos termos do à § 3º do art. 16 da Lei 8.443/1992, c/c o § 7º do art. 209 do Regimento Interno do TCU, para adoção das medidas cabíveis; e
enviar cópia do Acórdão que vier a ser proferido à Secretaria Especial do Desenvolvimento Social e aos responsáveis, para ciência, informando que a presente deliberação, acompanhada do Relatório e do Voto que a fundamenta, está disponível para a consulta no endereço www.tcu.gov.br/acordaos, além de esclarecer que, caso requerido, o TCU poderá fornecer sem custos as correspondentes cópias, de forma impressa."
2.	O Ministério Público de Contas, representado pelo ilustre Subprocurador-Geral Lucas Rocha Furtado, anuiu ao encaminhamento proposto pela unidade técnica, nos termos a seguir (peça 78) : 
	"Manifesto-me de acordo com o encaminhamento alvitrado pela unidade técnica, tendo em vista que, embora tenha comprovado, extemporaneamente, a regular aplicação dos recursos repassados ao município de Prata/PB, na modalidade fundo a fundo, à conta dos Programas de Proteção Social Básica (PSB) e Proteção Social Especial (PSE) , nos exercícios de 2008 e 2010 (à exceção da irrisória despesa no valor de R$ 58,20) , o responsável não logrou apresentar justificativas plausíveis para a omissão quanto ao dever de prestar contas. 
	Portanto, devido o julgamento pela irregularidade das suas contas com imputação de multa fundamentada no art. 58, inciso I, da Lei 8443/1992.
	Observo, apenas que, no item 15 da instrução, ao fazer referência às parcelas do débito objeto da derradeira citação (peça 58) , foram mencionados, por lapso, os débitos constantes da primeira citação (peça 10) . Todavia, tal equívoco não trouxe prejuízo à análise, visto que foram considerados, nos itens seguintes, os corretos valores de débito."
É o Relatório.

não há.

Subprocurador-Geral Lucas Rocha Furtado.

TOMADA DE CONTAS ESPECIAL. OMISSÃO NO DEVER DE PRESTAR CONTAS. APRESENTAÇÃO EXTEMPORÂNEA DA DOCUMENTAÇÃO COMPROBATÓRIA. AFASTAMENTO DO DÉBITO. CONTAS IRREGULARES COM MULTA. CIÊNCIA.

TOMADA DE CONTAS ESPECIAL (TCE)

Secretaria de Controle Externo de Tomada de Contas Especial.

Para a execução dos Programas de Proteção Social Básica e de Proteção Social Especial, foram repassados recursos do Fundo Nacional de Assistência Social ao município de Prata/PB, nos exercícios de 2008 e 2010, cuja regular aplicação não foi inicialmente comprovada pelo responsável, Sr. Marcel Nunes de Farias, ex-prefeito, tendo em vista a omissão no dever de prestação de contas.
2.	Remetido o processo ao Tribunal, a unidade técnica promoveu a citação do referido gestor que, em resumo, compareceu aos autos com documentação extemporânea (Atas do Conselho Municipal de Assistência Social, cópias de extratos bancários, notas de empenho, notas fiscais, recibos, entre outros) , apta a comprovar a regularidade na aplicação de grande parte dos recursos que foram repassados, restando sem a devida comprovação, ou com caracterizado desvio de finalidade, consoante a escorreita análise empreendida pela unidade instrutiva, valores residuais de baixa materialidade, a serem imputados ao município; porém, com proposta de dispensa da citação do ente federativo, a título de racionalização administrativa e de economia processual, objetivando evitar que o custo da cobrança seja superior ao valor a ser ressarcido, com fundamento no art. 93 da Lei 8.443/1992, c/c os arts. 169, inciso VI, 213, do Regimento Interno/TCU, e arts. 6º, inciso I, 19, da IN/TCU 71/2012.
3.	Ao final da análise, em judiciosa e detalhada instrução, a unidade técnica rejeita os argumentos apresentados pelo gestor, propondo que suas contas sejam julgadas irregulares, sem débito e com a aplicação da multa prevista no art. 58 da Lei 8.443/1992, considerando que remanesce sem justificativa válida a omissão inicial no dever de prestação de contas.
4.	O ex-prefeito alega em sua defesa, em resumo, entre diversos argumentos adequadamente refutados pela unidade instrutiva: i) que seu mandato findou em 2012 e que o gestor sucessor recebeu todas as notificações para encaminhar os documentos solicitados e não o fez; ii) que houve desídia de servidores que são responsáveis pela prestação de contas do convênio no prazo, e não o fizeram, mesmo o prefeito tendo fiscalizado todas as ações, não havendo dolo ou má-fé.
5.	Com efeito, não assiste razão ao responsável nas suas alegações, considerando-se a pacífica jurisprudência desta Corte de Contas, conforme o exame empreendido pela SecexTCE.
6.	Nesse contexto, manifesto concordância com a instrução final de mérito da Secretaria, corroborada pelo representante do Ministério Público de Contas, cujos fundamentos incorporo como minhas próprias razões de decidir, a qual abordou, com bastante propriedade, todas as questões necessárias ao deslinde do feito, tornando desnecessária a adução de considerações adicionais.
7.	Com efeito, permito-me trazer à baila o esclarecimento do Ministro Walton Alencar Rodrigues na brilhante Declaração de Voto proferida para o Acórdão 1792/2009-TCU-Plenário, de que o julgamento pela irregularidade é dever que se impõe, no caso de omissão inicial na prestação de contas (indevidamente justificada) , ainda que se comprove, posteriormente, a regularidade na aplicação dos recursos, in verbis: 
	"Nos termos da legislação em vigor, a prestação de contas constitui dever cujo cumprimento há de ocorrer dentro dos prazos fixados, com o objetivo de possibilitar o correto exercício do controle, sem acarretar transtornos desnecessários para a Administração.
	A omissão consuma-se a partir do momento em que se esgota o prazo expressamente estabelecido no instrumento do convênio, para a prestação de contas, e o gestor permaneceu inerte. A apresentação tardia da prestação de contas elide, portanto, o débito, mas remanesce a irregularidade decorrente da inadimplência do gestor em submetê-la à entidade repassadora nos prazos devidos.
	A conduta do administrador que não presta contas no devido tempo configura violação ao princípio constitucional do dever de prestar contas, insculpido dentre os princípios constitucionais sensíveis, que autorizam a União a intervir nos Estados, e os Estados a intervir nos Municípios (art. 34, VII, 'd'; 35, II, da CF) .
	(...) 
	No âmbito do TCU, o legislador relacionou a omissão no dever de prestar contas como causa do julgamento das contas como irregulares (Lei 8.443/1992, art. 16, III, 'a') .
	(...) 
	O julgamento pela irregularidade, em casos de apresentação intempestiva de documentos que demonstrem a devida aplicação dos recursos, é expressamente imposto pelo art. 19, parágrafo único, da Lei 8.443/1992 c/c o art. 16, inciso III, alíneas 'a' e 'b', da Lei 8.443/1992 e o art. 1º, inciso VII, do Decreto-lei 201/1967.
	O parágrafo único do art. 19 da Lei 8.443/1992 prevê o julgamento pela irregularidade das contas quando não houver débito, desde que reste comprovada qualquer das ocorrências previstas nas alíneas 'a', 'b' ou 'c' do inciso III do art. 16.
	Ao contrário do afirmado no item 31 do Voto, no caso de apresentação intempestiva da documentação, a título de prestação de contas, a ocorrência prevista na alínea 'a' - omissão no dever de prestar contas - subsiste, uma vez que não pode ser suprida pela apresentação das contas fora do prazo fixado.
	O parágrafo único do art. 19 traz expressamente a hipótese de julgamento pela irregularidade das contas por omissão, mas sem débito. A única possibilidade de verificar a ocorrência dessa hipótese legal se dará quando o gestor omisso comprovar, intempestivamente, a regularidade dos gastos.
	A tese de que a posterior comprovação de regularidade de gastos tem o condão de afastar a omissão torna inútil ou inaplicável a hipótese contida na lei. E é evidente que uma disposição legal não deve ser interpretada de forma que torne impossível sua aplicação.
	A ocorrência prevista na alínea 'b' do art. 16 da LO/TCU resta igualmente evidenciada em casos de comprovação intempestiva do bom uso das verbas federais, pois houve infração a normas legais de natureza operacional, casos já mencionados art. 1º do Decreto-lei 201/1967 e o art. 11, 'caput' e inciso VI, da Lei 8.429/1992.
	Não bastasse isso, o Regimento Interno desta Casa também impõe o julgamento pela irregularidade nos casos em que ocorre a apresentação intempestiva de documentação, conforme dispõe o art. 209, § 3º, dizendo que 'citado o responsável pela omissão de que trata o inciso I, a apresentação de prestação de contas posterior não elidirá a irregularidade, podendo o débito ser afastado caso a documentação apresentada esteja de acordo com as normas legais e regulamentares e demonstre a boa e regular aplicação dos recursos'.
	Portanto, o disposto nessa norma guarda perfeita compatibilidade com as hipóteses legais contidas na Lei Orgânica do TCU e constitui a interpretação mais consentânea com a legislação vigente.
	(...) 
	Sobre os efeitos jurídicos da apresentação intempestiva da prestação de contas, entendo oportuna a transcrição de excerto de parecer do Ministério Público, da lavra do Procurador Júlio Marcelo de Oliveira, exarado no TC-Processo 019.761/2005-0, nos seguintes termos:
	"Com efeito, ao ver deste representante do Ministério Público, salvo no caso de motivos devidamente justificados, a apresentação da prestação de contas a destempo, embora possa, eventualmente, descaracterizar o débito, não tem o condão de mitigar a culpabilidade do gestor público, de quem se pode e se deve exigir conduta diversa, à luz do ordenamento jurídico vigente. 
	Sobre a questão, está assente na jurisprudência do TCU: "o administrador que não presta contas no momento certo, dentro do quadro procedimental traçado no próprio instrumento do convênio, encontra-se em mora com dever fundamental e não pode alegar fato superveniente como causa impeditiva da devida prestação". "Prestar contas é uma obrigação pessoal, que independe de provocação de terceiro e que deve ser cumprida dentro de prazo certo" (v.g., Acórdão 2253/2006-TCU-Segunda Câmara e 497/2007 - 1ª Câmara) .
	A omissão no dever de prestar contas viola princípio fundamental da República, constitui ato de improbidade administrativa (Constituição Federal, artigo 70, parágrafo único, c/c artigo 93 do Decreto-Lei 200/1967 e artigo 11, inciso VI, da Lei 8.429/1992) e faz nascer a presunção de desvio dos recursos, conforme assentado na jurisprudência desta Corte (v.g., Acórdãos 162/2004, 129/2004, 94/2004, 61/2004 e 1.498/2003, todos da 2ª Câmara) , presunção esta afastada no presente caso concreto.
	(...) 
	Ao ver do Ministério Público, a mais que oportuna e necessária recente evolução da jurisprudência do TCU para considerar a omissão inicial injustificada como motivo bastante para a irregularidade das contas, ainda que afastado o débito mediante sua prestação tardia, deve ser secundada por rigorosa aplicação da sanção pecuniária prevista em sua lei orgânica, tendo em vista não só o caráter retributivo da pena em relação ao responsável diretamente envolvido, mas também o caráter preventivo, inibidor de novas condutas omissivas tanto pelo próprio responsável como pelos demais gestores da Administração Pública.
8.		Especificamente quanto ao sancionamento do gestor com a penalidade de multa, destaco que não se configura, no presente processo, a prescrição da pretensão punitiva, a teor do disposto no Acórdão 1441/2016-TCU-Plenário, uma vez que não se operou o interregno de tempo superior a dez anos, desde a consumação da irregularidade (prazo final para a prestação de contas, nos exercícios de 2008 e de 2010) até o ato que ordenou a citação do ex-prefeito, promovido em 2017. 
9.	Em acréscimo, devem ser autorizados, desde já, o parcelamento da multa, bem assim a respectiva cobrança judicial, caso não atendida a notificação.
10.	Por fim, faz-se necessária também a remessa de cópia da deliberação a ser proferida, ao órgão regional da Procuradoria da República no Estado da Paraíba, para as providências cabíveis, ex vi do § 7o, in fine, do art. 209 do Regimento Interno/TCU.
	Ante o exposto, VOTO por que seja adotada a deliberação que ora submeto a este Colegiado.
TCU, Sala das Sessões Ministro Luciano Brandão Alves de Souza, em 14 de julho de 2020.
AROLDO CEDRAZ 
Relator